臺灣臺南地方法院民事判決　　　　　　　94年度簡上字第20號
上　訴　人　丁○○○
訴訟代理人　戊○○
被 上 訴人　大眾商業銀行股份有限公司
　　　　　　　　　　　　地下一樓
法定代理人　甲○○
訴訟代理人　丙○○
　　　　　　乙○○
上列當事人間請求清償借款事件，上訴人對於中華民國93年11月
30日臺灣臺南地方法院台南簡易庭93年度南簡字第1301號第一審
判決提起上訴，經本院於94年6月2日言詞辯論終結，判決如下：
    主  文
上訴駁回。
第二審訴訟費用由上訴人負擔。
    事  實
甲、上訴人方面：
一、聲明：原判決不利於上訴人之部分廢棄，並駁回被上訴人在
    第一審對上訴人部分之訴。
二、陳述：除與原判決記載相同者，茲引用之外，補稱：
  (一)依據民法第七百五十五條規定「就定有期限之債務為保證者
    ，如債權人允許主債務人延期清償時，保證人除對於其延期
    已為同意外，不負保證責任。」。系爭借貸契約是定有期限
    之借貸契約，約定自八十七年五月十三日起至八十八年五月
    十三日止，按約分期清償，並以上訴人之父陳和為連帶保證
    人。然上訴人事前並不知道主債務人與被上訴人間之債務關
    係，對於其父陳和在民國八十七年間，擔任主債務人與被上
    訴人系爭借貸契約間之連帶保證人一事更無所悉。而主債務
    人於八十八年五月十三日系爭借貸契約到期後，並未依約清
    償全部債務，但被上訴人於系爭借貸契約到期後，仍有受領
    主債務人所繳納之部分款項，自可推斷被上訴人曾經同意主
    債務人延期清償，此觀被上訴人於原審之起訴狀載稱「被告
    自九十一年六月十五日起即開始滯納，未再攤還本金及利息
    」等語自明；另於系爭借款到期前，主債務人曾與被上訴人
    洽商延期清償事宜，被上訴人曾派人到連帶保證人陳和住處
    辦理對保，但因陳和已經病重，未能辦妥延期對保之程序，
    上訴人之母己○○當時曾在場見聞，據此亦可推知被上訴人
    曾經允許主債務人延期清償系爭借款。因系爭借款之連帶保
    證人陳和未曾同意主債務人延期清償系爭借款，上訴人雖為
    連帶保證人陳和之繼承人，亦不負連帶清償系爭借款之責任
    。
  (二)連帶保證人陳和既已於八十八年四月十四日死亡，所以他的
    保證責任就應該因死亡而免除。
三、證據：除援用第一審所提證據外，並提出土地登記謄本一件
    為證，及聲請訊問證人庚○○○、己○○。
乙、被上訴人方面：
一、聲明：求為判決：駁回上訴。
二、陳述：除與原判決記載相同者，茲引用之外，補稱：
    被上訴人未曾允許主債務人延期清償系爭借款，但被上訴人
    並不能拒絕主債務人繼續清償積欠之本息，故主債務人雖曾
    於八十八年九月四日繳納六千四百二十四元，於九十年一月
    八日又繳納一萬六千五百八十九元，嗣再於九十二年間繳納
    八萬元，並欲與被上訴人協議分期清償，但其並未前來進一
    步洽商，被上訴人乃逕將上開款項抵充訴訟費用、違約金及
    利息等，然不能據此即謂被上訴人已同意主債務人延期清償
    系爭借款。另系爭借款債權乃被上訴人概括承受自保證責任
    台南市第十信用合作社（以下簡稱台南十信），可能是案件
    移交中有所延誤，故而在系爭借款到期多年後，始提起本訴
    請求。
三、證據：除援用第一審所提證據外，補提單筆貸放攤還及收息
    記錄查詢單三紙、客戶資料索引查詢單一紙為證。
    理  由
一、本件被上訴人起訴主張：主債務人即原審共同被告庚○○○
    於八十七年五月十三日邀同被上訴人之被繼承人陳和為連帶
    保證人，與原告訂立消費借貸契約，向被上訴人之前手台南
    十信借款四十萬元，約定借款期限自八十七年五月十三日起
    至八十八年五月十三日止，按月分期清償，利息按年息百分
    之九點六五計算，遲延履行給付本金或利息時，除仍按上開
    利率計息外，逾期在六個月以內償還者，按照上開利率百分
    之十，逾期超過六個月者，加倍計付違約金；並約定如有不
    依約清償本金或付息者時，債務視為全部到期，被上訴人嗣
    並自87年6月1日零時起，概括承受台南十信之一切權利義務
    。嗣因借款人於系爭借款契約屆期後未依約清償本息，尚積
    欠本金三十五萬五千八百六十四元，及自民國九十年十一月
    十三日起至清償之日止，按年利率百分之九點六五計算之利
    息，暨自九十年十二月十四日起至清償日止，逾期在六個月
    以內者，按上開利率百分之十，逾期在六個月以上者，按上
    開利率百分之二十計算之違約金。因連帶保證人陳和已於八
    十八年四月十四日死亡，被上訴人及原審共同被告己○○、
    陳杉飛、林陳忍受等均為其繼承人（以上三人及庚○○○部
    分，於原審判決後，未據提出上訴，均已確定），依連帶保
    證契約及繼承之法律關係，上訴人應負連帶清償之責任，為
    此訴請判命上訴人與借款人及其他陳和之繼承人連帶給付上
    開積欠之本息及違約金等語。上訴人則以：被上訴人曾經允
    許借款人延期清償系爭借款，惟未經連帶保證人陳和之同意
    ；再者，陳和既已於八十八年四月十四日死亡，其保證責任
    已因死亡而免除，故上訴人依法不負保證責任云云，資為抗
    辯。
二、查本件關於原告主張(一)庚○○○於八十七年五月十三日與台
    南十信訂立系爭消費借貸契約，向台南十信借款四十萬元，
    上訴人之被繼承人陳和為連帶保證人，約定自八十七年五月
    十三日起至八十八年五月十三日止按月分期清償，利息按年
    息百分之九點六五計算，遲延履行給付本金或利息時，除仍
    按上開利率計息外，逾期在六個月以內償還者，按照上開利
    率百分之十，逾期超過六個月者，加倍計付違約金；並約定
    如有不依約清償本金或付息者時，債務視為全部到期；(二)被
    上訴人已自八十七年六月一日零時起，概括承受台南十信之
    權利義務；(三)陳和已於八十八年四月十四日過世，上訴人為
    陳和之繼承人之一，且未拋棄繼承；(四)系爭借款債務屆期並
    未清償完畢，經依序抵充費用、利息、違約金之後，尚欠本
    金三十五萬五千八百六十四元，及自九十年十一月十三日起
    至清償之日止，按年利率百分之九點六五計算之利息，並自
    九十年十二月十四日起至清償日止，逾期在六個月以內者，
    按上開利率百分之十，逾期在六個月以上者，按上開利率百
    分之二十計算之違約金，迄未清償等事實，上訴人均無爭執
    ，應堪信為真實，是本件所待審酌者無非(一)被上訴人於系爭
    債務屆期未清償之後，有無與主債務人庚○○○訂立延期清
    償契約？(二)系爭借款保證人陳和之連帶保證責任，是否於陳
    和過世之際，即歸於消滅？
三、按「民法第七百五十五條之規定，以債務人延期清償係出自
    債權人之允許，並未得保證人之同意者，始有其適用。若債
    務人任意不履行債務，致有延期，而保證人又不能確實證明
    延期係出自債權人之允許時，自無許其免除保證責任之理。
    」，最高法院著有48年台上字第260號判例可資參照。本件
    上訴人主張被上訴人曾經允許主債務人庚○○○延期清償系
    爭定期債務，既經被上訴人否認，則上訴人就此有利於己之
    事實，自應負舉證責任。經查：
  (一)據上訴人所舉證人庚○○○於本院言詞辯論期日到庭證稱：
    「（問：陳和快要過世之前，是否你的債務即將要到期，所
    以大眾銀行是否有拿展期清償的契約來找你？）確實有，因
    為每年都要換單一次，我和保證人陳和都要簽名，我是借款
    人要簽名，我父親陳和是保證人也要簽名，那次我簽完之後
    ，我父親還在住院，所以我父親就沒有在保證人上面簽名。
    我簽好的契約大眾銀行拿去了。」、「（問：該債務屆期之
    後，大眾銀行有無找你談債務如何清償之事？）沒有。」、
    「（問：既然已經到期了，你為何還去繳交利息和本金？）
    到八十九年大眾銀行才有打電話給我，要我還三十五萬六千
    多元，我有接到法院的文書，要我還大眾商銀三十五萬六千
    多元，後來我有打電話給大眾商銀，大眾商銀向我表示說這
    三十五萬多元的債務可以同意讓我分期償還。」、「（問：
    大眾銀行是如何與你談分期償還的？）應該是我接獲法院通
    知後，主動去找大眾商銀談是否容許我分期清償該三十五萬
    多元的債務。因為我怕房子被拍賣，所以有先付八萬多元給
    大眾銀行，應該是在八十九年十月間。大眾銀行有表示其餘
    的債務希望我改天能夠一次清償。」、「（問：假如銀行允
    許延期清償，為何又要你本件的其他債務一次清償，你能否
    提出我們曾與你達成延期清償協議的書面文字？）沒有書面
    文字，只有電話通話的陳述。」等語。是依據證人庚○○○
    上開證述，顯見關於系爭借款契約之展期清償契約，因欠缺
    連帶保證人陳和之簽名，並未完成簽約手續，亦即被上訴人
    因連帶保證人陳和未能簽名，故未與主債務人庚○○○達成
    合意，即無允許其延期清償可言；另系爭借款契約屆期後，
    因庚○○○唯恐房子被拍賣，故而主動以電話聯絡之方式與
    被上訴人洽商分期清償積欠之款項，惟亦未達成協議。是依
    證人庚○○○所述，尚不足以證明被上訴人曾經允許主債務
    人延期清償系爭借款債務。又上開情節既經證人庚○○○到
    庭證述明確，即無再依上訴人之聲請，傳訊證人己○○之必
    要，附此敘明。
  (二)上訴人雖另以系爭債務於八十八年五月十三日屆期後，主債
    務人庚○○○並未依約清償全部債務，但被上訴人仍繼續受
    領庚○○○所繳納之款項，據以推斷被上訴人曾經允許主債
    務人庚○○○延期清償云云。惟按「遲延之債務，以支付金
    錢為標的者，債權人得請求依法定利率計算之遲延利息。但
    約定利率較高者，仍從其約定利率。」，民法第二百三十三
    條第一項訂有明文。依此規定，債務人遲延後，債權人一面
    得請求其履行債務，一面仍有權收取遲延利息。換言之，債
    權人於借款契約到期後收取遲延利息乃至違約金者，尚不得
    遽認其必未請求履行債務，而准許債務人延期履行。查系爭
    借貸消費契約除有約定利率外，並訂有違約金條款，故被上
    訴人於系爭契約屆期後，繼續收取主債務人繳納之款項，並
    以之抵充遲延利息、違約金等，於法洵屬有據。雖被上訴人
    於原審之起訴狀載稱「被告（即庚○○○）自九十一年六月
    十五日起即開始滯納，未再攤還本金及利息」等語，但此顯
    屬書狀敘述欠缺嚴謹之故，上訴人徒執被上訴人於起訴狀之
    上開記載，推斷被上訴人曾經允許主債務人延期清償系爭借
    款債務，難免斷章取義，應不足採。
  (三)按「繼承，因被繼承人死亡而開始。」、「繼承人自繼承開
    始時，除本法另有規定外，承受被繼承人財產上之一切權利
    、義務。」，民法第一千一百四十七條、第一千一百四十八
    條前段分別訂有明文。系爭借款之連帶保證人陳和於八十八
    年四月十四日死亡，斯時系爭借款尚未屆期，上訴人為其繼
    承人，且未拋棄繼承等情，為兩造所不爭執，依據上揭法律
    規定，上訴人因繼承系爭借款連帶保證人之地位，自應負連
    帶保證之責任。上訴人主張陳和死亡，所以他的保證責任就
    應該因死亡而免除云云，諒係誤解法律規定，自無可取。
四、綜上所述，本件被上訴人主張上訴人為系爭借款連帶保證人
    陳和之繼承人，主債務人逾期清償系爭借款，其未曾允許主
    債務人延期清償為可採，上訴人所辯均為無可取。依消費借
    貸、連帶保證及繼承之法律規定，被上訴人自得請求上訴人
    與主債務人及其餘繼承人負連帶責任，連帶給付主債務人積
    欠之本金、利息及違約金。從而，被上訴人本於消費借貸、
    連帶保證及繼承之法律關係），請求上訴人給付三十五萬五
    千八百六十四元，及自九十年十一月十三日起至清償之日止
    ，按年利率百分之九點六五計算之利息，並自九十年十二月
    十四日起至清償日止，逾期在六個月以內者，按上開利率百
    分之十，逾期在六個月以上者，按上開利率百分之二十計算
    之違約金，為有理由，應予准許。又關於財產權之訴訟，其
    標的金額在五十萬元以下之簡易訴訟事件所為被告敗訴之判
    決，應依職權宣告假執行，民事訴訟法第三百八十九條第一
    項第三款定有明文。是則原審判命上訴人如數給付，並依職
    權宣告假執行，於法並無不合。上訴意旨指摘原判決不當，
    求予廢棄改判，為無理由，應予駁回其上訴。
五、據上論結，本件上訴為無理由，依民事訴訟法第四百三十六
    條之一第三項、第四百四十九條第一項、第七十八條，判決
    如主文。
中　　華　　民　　國　　94　　年　　6 　　月　　9 　　日
                  民事第二庭    審判長法　官  王金龍
                                      法　官  蘇正賢
                                      法　官  杭起鶴
以上正本證明與原本無異
本判決不得上訴
中　　華　　民　　國　　94　　年　　6 　　月　　9 　　日
                                      書記官　蔡蘭櫻
